【裁判字號】    97,上訴,542
【裁判日期】    970528
【裁判案由】    偽造文書等
【裁判全文】
臺灣高等法院臺中分院刑事判決         97年度上訴字第542號
上  訴  人
即  被  告  甲○○
                      巷25號.
選任辯護人  張績寶律師
上列上訴人因偽造文書等案件，不服臺灣苗栗地方法院96年度訴
字第482號中華民國96年12月5日第一審判決（起訴案號：臺灣苗
栗地方法院檢察署95年度偵字第5216號），提起上訴，本院判決
如下：
    主  文
原判決撤銷。
甲○○無罪。
    理  由
一、起訴意旨略以：被告甲○○係乙○○之女兒，乙○○於民國
    94年間為避免其在苗栗市嘉盛郵局局號0000000號、帳號第
    0000000號之印章遺失，乃委託甲○○保管上開印章。甲○○係為乙○○處理事務之人，竟未經乙○○同意，基於背信
    、行使偽造私文書及詐欺取財之犯意，於95年1月10日，在
    乙○○位於苗栗縣苗栗市○○路625巷97弄10號住處房間抽
    屜內，擅取乙○○上開郵局存摺後，委託不知情之劉濠鈞前
    往苗栗市嘉盛郵局，冒用乙○○名義，偽填郵政存簿儲金提
    款單乙紙，並盜蓋乙○○之印文乙枚，而偽造乙○○向郵局
    提領現金新臺幣（下同）70萬元之私文書，持向該郵局承辦
    人員行使，足生損害於乙○○本人及金融機構對於儲匯業務
    管理之正確性，甲○○再將該筆款項存入自己的帳戶內，供
    其生意上周轉使用。嗣經乙○○發現該帳戶內存款被人提領
    剩10餘萬元，始查知上情。因認被告甲○○涉有犯刑法第34
    2條第1項之背信、同法第216條、第210條之行使偽造私文書
    等罪嫌。
二、按犯罪事實應依證據認定之，無證據不得認定犯罪事實，刑
    事訴訟法第154條第2項定有明文。又告訴人之告訴，係以使
    被告受刑事訴追為目的，是其陳述是否與事實相符，仍應調
    查其他證據以資審認，最高法院52年台上字第1300號判例意
    旨可資參照。公訴意旨認被告甲○○涉有上揭罪嫌，係以證
    人即告訴人乙○○及其子曾文生之指證、並有郵局存摺、提
    款單及被告等人所書立之同意書可稽，為主要論據；訊據被
    告甲○○對其於上揭時地代保管其父乙○○存款之印章、及
    將其父乙○○存摺、印章委由其男友劉濠鈞持往郵局領款70
    萬元後存入其自己帳戶之事實雖坦承不諱，惟堅決否認有何
    背信、行使偽造私文書之犯行，辯稱：伊父親乙○○係巴金
    氏症患者，講話反覆不定，伊父親受兒子及媳婦之掌控，其
    兒子曾文生所娶之大陸老婆每次回大陸都要錢，伊為了保護
    老人家才保管伊父親之款項，本件當天要去領這筆款項時，
    有跟伊父親講好，因這筆錢係伊兄長曾文瀛之死亡保險金，
    伊兄長曾文瀛生前向伊借款約1百萬元，伊徵得父親同意，
    才交由劉濠鈞去郵局領錢，而且郵局當時有打電話回來照會
    ，打電話回來時伊跟父親及曾文生均在場，電話亦係曾文生
    接的，伊之前均不知道父親之密碼，如果伊父親未跟伊講密
    碼，伊如何去領錢；後來因父親說伊所保管的款項要交給伊
    叔叔丙○○保管，伊就將所剩下的41萬餘元交給伊叔叔丙○○保管，另加上母親交給伊管理之郵局存款連同勞保給付，
    扣除請看護及醫藥費等開銷後剩下的28萬餘元共計71萬餘元
    也交予叔叔丙○○保管等語。
三、經查，本件依證人即告訴人乙○○、曾文生、劉濠鈞於原審
    所證及被告甲○○所供，並參酌卷附嘉盛郵局郵政存簿儲金
    提款單、告訴人乙○○在苗栗縣苗栗市嘉盛郵局帳號第0000
    000號帳戶之客戶歷史交易清單（參他卷第4至6頁、第27頁
    、第43頁）所示，下列事實為被告及上揭證人乙○○、曾文
    生等人所不否認，首堪認定：
    1、告訴人乙○○係於94年間，將上述帳戶之印章交由被告
       甲○○保管，告訴人乙○○則自行保管存摺。
    2、告訴人乙○○之長子曾文崗於94年12月間去世，勞保局
       將67萬2千元之勞保給付，匯至告訴人乙○○之郵局帳戶
       。
    3、被告甲○○於95年1月10日將所保管其父乙○○在嘉盛郵
       局第0000000號帳戶之印章，及其至乙○○房間抽屜取得
       存摺，連同其自行書寫該帳戶密碼之紙條，交付證人劉
       濠鈞，委託證人劉濠鈞至郵局提款70萬元。證人劉濠鈞
       領得70萬元後，將之交付予被告甲○○，被告甲○○旋即
       存入自己的帳戶，供其生意上周轉使用。
    4、證人劉濠鈞至郵局提領前述款項時，郵局人員曾撥打告
       訴人乙○○住處之電話，由證人曾文生接聽，曾文生並
       告知郵局人員欲提款屬實。
    以上事實既已明確無疑，則本件應審究者厥為被告甲○○委
    由其男友劉濠鈞前往提款70萬元時，告訴人是否知悉或有無
    同意乙情以斷。經查：
(一)本件告訴人乙○○雖於偵查及原審審理中均供證其並未同意
    被告甲○○前往領取上開款項云云，惟本件告訴人乙○○係
    民國13年1月1日生，其於被告領取上開70萬元時、及其提起
    本件告訴時已82歲高齡，有其年籍資料可參，斯時其年事已
    高，復患有帕金森氏症已十年餘，平常生活已無法自理等情
    ，業據告訴人乙○○於偵查中自承在卷（參第595號他字卷
    第14頁），能否期待其當時之記憶力仍屬正常，原非無可置
    疑；且其於提起告訴後之第1次偵查中檢察官訊問時即證稱
    ：「（95年1月10日有無同意甲○○同意領70萬元？）我忘
    記了」等語（參同上卷第17頁），顯見其當時對於究竟有無
    同意被告甲○○前往領取該70萬元乙節，已不能正確記憶，
    乃其後於偵查中及原審審理時反又供稱其並無同意云云，殊
    與常情有違，參以其於於原審審理時所證：「（問：95年1
    月10日簿子在哪裡？）我不知道，不記得了」、「（問：密
    碼有沒有換過？）換簿子時，好像有換過」、「（問：甲○○是否知道密碼？）應該會比我知道，年輕    人記性好，
    我現在講不出來」、「（問：甲○○為何  知道  密碼？）
    以前那本簿子被她拿去」、「（問：被她拿去時，有告訴甲○○密碼嗎？）沒有」、「（問：什麼時候告訴甲○○密碼
    ？）可能是在簿子上看到，我也不知道」、「（問：領錢時
    ，郵局有沒有打電話到你家？）好像沒有」、「（問：是你
    兒子接的，你記得嗎？）我不記得」、「（問：就是坐在你
    旁邊的曾文生，他有沒有告訴你，他有接到電話？）不記得
    」、「（問：曾文生有沒有告訴你，他回答說可以領？）沒
    有」、「（問：你的兒子是否有一個已經死亡了？）有的，
    是以前過世的」、「（問：這個兒子死亡時，是否有保險金
    67萬2千元？）有的」、「（問：這筆67萬2千元是否是要歸
    還給甲○○？）那是她跟曾文崗之間的問題，是他們兩個之
    間分錢的問題」、「（問：所以保險的67萬2千元，你不打
    算給甲○○？）還沒有領，沒有跟我講，我也不知道」、「
    （問：提示95年他字第595號卷第5頁，打勾的地方，保險金
    已經領了，並不是還沒有領，你知道已經領了嗎？）我老了
    ，我也不知道，頭腦比較笨」、「（問：領的這個保險金就
    還給甲○○，你有意見嗎？）這筆錢領都領出來了，我也沒
    有辦法，我們客家人的風俗，老人家如果過世了，要用錢，
    就拿那條錢」、「（問：你家的神明廳是否有裝潢？）有」
    、「（問：是在什麼時候裝潢？）去年」、「（問：花多少
    錢裝潢？）我忘記了」、「（問：誰付的錢？）我也有，我
    兒子曾文生也有」、「（問：去年大概什麼時候裝潢？）我
    忘記了」、「（問：郵局的密碼是誰設定的？）以前是我3
    女兒曾耘貞帶我去的，是她設定的」、「（問：密碼有沒有
    另外寫下來，記載在存摺上面？）我不知道。」等語（參原
    審審卷96年10月31日審判筆錄第3至7頁）。在其上揭證詞中
    ，對於其本身事務及本案諸多事項均無法正確記憶，就本件
    被告之男友劉鈞濠前往提款時郵局人員曾打電話至其家中查
    詢乙情亦供稱不知道云云，其就本案有關情節，已無法清楚
    記憶，則其於偵審中供證並未同意被告領款乙情是否屬實即
    非無疑，尚難遽予採信。
(二)證人曾文生於95年8月1日檢察事務官訊問時證稱：「（問：
    70萬部分？）事前甲○○沒有跟我說，我父親沒有同意，當
    時我們都在客廳聊天，我父親及甲○○及我都在場，郵局打
    電話說要領錢是嗎，電話是我接的，我以為是要領裝潢神明
    聽的錢，所以就說是」、「（問：當天你有無問你父親同意
    甲○○領70萬這件事？）沒有。但我父親事後跟我說他錢全
    不見了，所以我父親沒有同意」等語（參偵卷第17 頁）。
    於96年3月27日檢察事務官訊問時證稱：「（問：有無其他
    意見？）那70萬元當時說是要弄神明廳，但弄神明廳不用那
    麼多錢，我父親沒有同意」等語（參偵卷第28頁）。由其上
    述證詞，可見被告委由其男友前往提款時郵局人員確曾打電
    話至告訴人家中查詢，其時被告、其兄曾文生、告訴人乙○○均在場，並由曾文生接電話確屬實情。姑先置告訴人乙○○及證人曾文生當時是否知悉被告男友提領之70萬元即係曾
    文崗之保險金、或曾文生所證當時以為是要提領裝潢神明廳
    之費用乙情不論，當時郵局人員既以電話查詢有人欲提領告
    訴人之存款70萬元，則當時告訴人乙○○及其子曾文生自均
    知悉當時被告男友係要前往提領告訴人帳戶中之70萬元，準
    此，被告男友持告訴人存摺及印章前往提款並非未經告訴人
    同意乙情已明；至告訴人之子曾文生雖證稱當時以為是要領
    裝潢神明廳之費用云云，然其當時既已悉知被告所提領之數
    額為70萬元，其復供稱神明廳之裝潢費用並無需那麼多，其
    何以在當時或在被告領款之後均未加質疑？乃延至半年後始
    又爭執其以為當時係要領取神明廳之裝潢費用云云，其間之
    轉折，亦恐非毫無隱情。惟不論被告當時向告訴人或其兄曾
    文生表示領取之款項究係曾文崗之保險金或裝潢神明廳之費
    用，被告當時係經告訴人同意始前往領取要屬不爭之事實，
    即無未經告訴人同意而偽造文書之犯行可言。況證人即告訴
    人之弟丙○○於本院審理中業據到庭供證裝潢神明廳之費用
    約僅十餘萬元等語在卷（參本院審判筆錄），與被告當時提
    領之70萬元數額差距甚大，應無誤認之可能，證人曾文生證
    稱其當時誤以為係要提領裝潢神明廳之費用云云，亦與常情
    有違而不足採信。
(三)復查被告甲○○所辯其大哥曾文崗於10多年前起陸續向其借
    款買車、充作生活費用，其將現金、支票給曾文崗，且標2
    個會給曾文崗使用，總計積欠其100萬元，其父及曾文崗的
    同居女友張儷美知悉此情。後因曾文崗於94年12月7日過世
    ，勞保局匯款67萬2千元至其父乙○○之帳戶，其父同意以
    此款項償還其上述債權，其係經過父親的同意才委託劉濠鈞
    到郵局領錢乙情，亦據：
 1、證人張儷美於檢察事務官詢問時證稱：「（問：認識甲○○
    嗎？）大約5年前我與她哥哥曾文崗在後龍鎮湖寧里26-5號
    同居，曾文崗常常跟甲○○借錢，曾文崗平時很愛面子，在
    與我同居之前都沒跟我說，是後來曾文崗跟我說有時拿現金
    ，有時拿支票，他買拖板車需用，所以跟甲○○借，我沒有
    看到借錢的情形，這是曾文崗跟我講的」等語（參偵卷第16
    頁）。證人張儷美雖未目睹曾文崗向被告曾文珍借錢，然其
    業經證稱曾文崗生前確與被告曾文珍間有金錢往來無誤。
 2、證人曾文生所提出「曾森銀、丙○○、曾順光、劉嘉福、曾
    桂蘭、曾耘貞、甲○○、曾文生」等8人，於95 年6月8日所
    書立之同意書（下稱第1次同意書），經載明：「為父親乙○○身有肆拾壹萬肆仟伍佰伍拾元整，暫託保管此款項（丙○○）阿叔。如須使用此款項，須經兄弟姊妹同意及告知各
    叔叔了解使（應為始之誤）可動用」（參他卷第53頁）；被
    告甲○○提出之同意書（下稱第2次同意書；參他卷第20頁
    ），係就上揭第1次同意書加註：「PS、另加母親餘款貳拾
    捌萬壹仟玖佰元正，再加曾耘貞貳萬元總共計柒拾壹萬陸仟
    肆佰伍拾元正」及「長子曾文崗生前向甲○○借用壹佰萬元
    正，因曾文崗因病往生，其勞保給付歸還給甲○○所有還其
    所借款額，至於其兄、妹借支事項全部一律取消不得異議。
    謹此聲明。」等語；另於「曾耘貞」之上方，「PS以下文句
    」的右方，增列「加註餘款日期中華民國95年6月21日」等
    文字，並添增告訴人「乙○○」簽名及指印各二枚。被告甲○○於95年9月22日檢察事務官訊問時陳稱：「（問：同意
    書書立經過？）同意書總共寫2次，分別是6月8日歸還40幾
    萬，6月21日是歸還20幾萬，最後關於曾文崗以下部分是6月
    21日鄰居寫的，上面蓋手印、簽名的人都在場，這部分我爸
    有同意。」等語（參他卷第51頁）。由此可知，上開同意書
    總共書寫2次，有關曾文崗積欠被告甲○○100萬元以勞保給
    付償還等文句，係被告甲○○商請鄰居於95年6月21日所書
    寫。觀諸上述2份同意書的記載，可見證人曾文生等人第1次
    書立同意書時，尚無關於曾文崗向被告甲○○借款1百萬元
    ，以勞保給付歸還曾文崗向甲○○借款之記載（參他卷第53
    頁）。上述加註之文字，係於95年6月21日，由被告甲○○
    央請鄰居加註於前述同意書之上。雖證人曾文生對此證稱所
    加註部分並未經乙○○同意云云，然查第1次同意書時並未
    有告訴人乙○○之簽名及指印，第2次同意書時則有告訴人
    乙○○之簽名及指印，衡情該第2次同意書所載應係經告訴
    人乙○○之同意；且該第2次同意書加註事項中所載之71 萬
    6450元確係委由證人丙○○保管，除據證人丙○○到庭供證
    屬實外（參本院審判筆錄），告訴人復已就該71萬6450 元
    向證人丙○○催討及提起訴訟後達成和解，有存證信函及和
    解筆錄在卷足憑（參本院卷第62、63頁），苟告訴人未同意
    該同意書上所加註之事項，則該存證信函及和解筆錄所載之
    71萬6450元何來？證人丙○○所保管之款項為何係第2次同
    意書所載之71萬6450元，而非第1次同意書所載之41萬4450
    元？足徵被告所辯該第2次同意書所載係經告訴人之同意應
    無不實。
(四)本件告訴人乙○○所證其未同意及證人曾文生所證其不知被
    告提領告訴人存摺內之70萬元乙節，有諸多瑕庛，復與事證
    不符，被告所辯其係經其父乙○○同意提款等語堪予採信，
    此外，復查無其他積極證據足認被告有何背信或行使偽造文
    書之犯行，原審疏未詳察遽予論罪科刑，尚有未洽，被告上
    訴意旨執此指摘原判決不當，尚非無據，原判決既有可議，
    應由本院將原判決撤銷改判，另為被告無罪之諭知。
據上論結，應依刑事訴訟法第369條第1項前段、第364條、第301
條第1項前段，判決如主文。
本案經檢察官丁○○到庭執行職務。
中    華    民    國    97    年    5     月    28    日
            刑事第十庭    審判長法  官  林  照  明
                                法  官  郭  瑞  祥
                                法  官  林  欽  章
上列正本證明與原本無異。
檢察官得上訴。
如不服本判決應於收受送達後10日內向本院提出上訴狀，其未敘
述上訴之理由者並得於提起上訴後10日內向本院補提理由書（均
須按他造當事人之人數附繕本）。
                                書記官  許  哲  禎
中    華    民    國    97    年    6     月    2     日


司法院資訊處製作；財團法人民間司法改革基金會備份。
